【裁判字號】    97,交上易,87
【裁判日期】    981013
【裁判案由】    過失傷害
【裁判全文】
臺灣高等法院臺南分院刑事判決        97年度交上易字第87號
上  訴  人  臺灣嘉義地方法院檢察署檢察官
上  訴  人
即  被  告  乙○○
上列上訴人即被告因過失傷害案件，不服臺灣嘉義地方法院96年
度交易字第273號中華民國96年12月31日第一審判決（起訴案號
：臺灣嘉義地方法院檢察署96年度偵字第8587號，移送併辦案號
:97 年度偵字第648號)，提起上訴，本院判決如下：
    主  文
上訴駁回。
    事  實
一、乙○○係以駕駛自用小貨車載送冷凍雞肉之司機，為從事駕
    駛業務之人，其於民國96年4月19日下午3時30分許，駕駛車
    牌號碼C3 -5476號自用小貨車載送冷凍雞肉，至嘉義市○區
    ○○路97號某便當工廠前，其明知汽車不得行駛行人道，且
    汽車倒車時，應顯示倒車燈光或手勢後，謹慎緩慢後倒，並
    應注意其他車輛及行人，而依當時情形，天候晴、日間自然
    光線、視距良好，並無不能注意之情事，詎其僅因便當工廠
    前已無路邊停車位，為求下貨方便，竟疏未注意上開各節，
    而將其所駕駛之自用小貨車駛上人行道，並貿然在人行道上
    由東往西方向倒車，適行人甲○○與其夫周振明沿該人行道
    由東往西方向步行經過該處，遭乙○○所駕駛之自用小貨車
    後方撞及倒地，致甲○○受有頭部外傷、腦震盪、顏面撕裂
    傷二公分及左大腿燒燙傷等傷害。乙○○於肇事後，在犯罪
    未被有偵查權之公務員或機關發覺前，即向據報到場處理之
    嘉義市警察局警員表明為肇事車輛之駕駛人，並自首接受裁
    判。
二、案經甲○○訴由嘉義市警察局第二分局報請臺灣嘉義地方法
    院檢察署檢察官偵查起訴及移送併辦。
     理  由
壹、程序部分:
一、按檢察官就犯罪事實一部起訴者，其效力及於全部，刑事訴
    訟法第267條定有明文。而所謂檢察官就犯罪事實一部起訴
    其效力及於全部者，係指已起訴之部分及未起訴之部分，均
    構成犯罪，並具有連續犯、牽連犯或想像競合犯等裁判上一
    罪關係，或屬常業犯、接續犯、吸收犯、結合犯、【加重結
    果犯】等實質上一罪，其一部犯罪事實經起訴者，本於審判
    不可分原則，受訴法院應就構成同一案件之全部犯罪事實予
    以審判而言(最高法院93年度台上字第6182號判決參照)。查
    本件檢察官上訴及移送併辦被告「業務過失致死」罪名部分
    ，雖未經起訴，然因與檢察官起訴及原審判決認定被告「業
    務過失傷害」之事實，犯罪時地、被害人均相同，惟加重結
    果有別，即屬實質一罪之關係，其加重結果部分，應為起訴
    效力所及。揆諸上開規定，本院自應就構成同一案件之全部
    犯罪事實，即包括原起訴業務過失傷害及上訴移送併辦之業
    務過失致死之全部犯罪事實，予以審判，先此敘明。
二、按被告以外之人於審判外之陳述，雖不符刑事訴訟法第159
    條之1至第159條之4之規定，而經當事人於審判程序同意作
    為證據，法院審酌該言詞陳述或書面陳述作成時之情況，認
    為適當者，亦得為證據；又當事人、代理人或辯護人於法院
    調查證據時，知有第159條之5第1項不得為證據之情形，而
    未於言詞辯論終結前聲明異議者，視為有前項之同意，刑事
    訴訟法第159條之5第1項、第2項定有明文。又當事人、代理
    人或辯護人於調查證據時，知有刑事訴訟法第159條第1項不
    得為證據之情形，卻表示「沒有意見」等意思，而未於言詞
    辯論終結前聲明異議者，應視為已有將該等傳聞證據採為證
    據之同意，業據最高法院93年度臺上字第3533 號及94年度
    臺上字第2976號等判決闡釋明確。本件公訴人、被告對於本
    件所有供述及非供述證據資料之證據能力均未表示意見及爭
    執，基於尊重當事人對傳聞證據之處分權，及證據資料愈豐
    富，愈有助於真實發見之理念，且強化言詞辯論主義，使訴
    訟程序得以順暢進行，故認其他證據資料均有證據能力。
貳、實體部分:
一、訊據上訴人即被告乙○○對於上揭事實坦承不諱（見本院卷
    第10頁、第14頁、第16頁），核與證人即告訴人甲○○於警
    詢時指訴情節相符，復有道路交通事故現場圖、道路交通事
    故調查報告表各乙份及事故現場照片六幀在卷可稽。而告訴
    人甲○○因本件車禍事故而受有頭部外傷、腦震盪、顏面撕
    裂傷二公分及左大腿燒燙傷等傷害，亦有財團法人天主教聖
    馬爾定醫院96年4月25日診斷證明書（見警卷第15頁）乙份
    在卷可憑。是此部分過失傷害事實，至為明灼，堪以認定。
二、按汽車不得行駛人行道，且汽車倒車時，應顯示倒車燈光或
    手勢後，謹慎緩慢後倒，並應注意其他車輛及行人，道路交
    通安全規則第110條第2款及道路交通管理處罰條例第45條第
    6款定有明文。查本件事故發生時，當時天候晴、日間自然
    光線、視距良好，並無不能注意之情事等情，此觀上開道路
    交通事故調查報告表即明。本件被告在無不能注意之情形下
    ，疏未注意上開各節，使其所駕駛之自用小貨車倒車時撞及
    在人行道上步行之告訴人，致生上開傷害之結果，其對本件
    車禍之發生確有過失無疑。而被告上開過失行為與告訴人上
    開傷害結果間，具有相當因果關係，至為顯然。故本件事證
    明確，被告上開犯行堪予認定，應依法論科。
三、按刑法上所謂業務，係指個人基於其社會地位繼續反覆所執
    行之事務，包括主要業務及其附隨之準備工作與輔助事務在
    內(最高法院89年臺上字8075號判例參照)。查被告係以駕駛
    自用小貨車載送冷凍雞肉之司機，且本件車禍事故亦為被告
    駕駛車輛前往配送冷凍雞肉時所發生等情，業據被告於本院
    審理時供承明確（見本院卷第16頁），復有道路交通事故現
    場照片乙幀在卷可佐（見警卷第12頁上方照片），是被告確
    為從事駕駛業務之人無誤。是核被告上開所為，係犯刑法第
    284條第2項前段之業務過失傷害罪。而被告係駕駛汽車行駛
    人行道肇事致人受傷，其上開罪名自應依道路交通管理處罰
    條例第86條第1項規定加重其刑。又被告於事故發生後，在
    未有偵查犯罪職權之公務員發覺前，於警員據報前往現場處
    理時，當場承認為肇事人等情，有嘉義市○○○道路交通事
    故肇事人自首情形紀錄表乙紙附卷可稽（見警卷第7頁），
    是被告對偵查機關尚未發覺之犯罪，自首而接受裁判，爰依
    刑法第62條前段之規定減輕其刑，並依法先加後減其刑。
四、原審以被告犯業務過失傷害之罪，事證明確，因予適用刑法
    第11條前段、第284條第2項前段、第62條前段、第41條第1
    項前段，道路交通管理處罰條例第86條第1項，刑法施行法
    第1條之1第1項、第2項前段規定，並審酌被告高中肄業之智
    識程度，尚無前科之素行，僅為其卸貨方便，竟在人行道上
    倒車致撞擊告訴人之違反注意義務程度及情節，並衡酌其疏
    失造成告訴人上開傷勢之所生損害，而被告肇事後固與告訴
    人曾試行和解然迄今仍未能與告訴人或其家屬達成和解，以
    及被告於犯罪後坦承其過失犯行等一切情狀，量處被告有期
    徒刑九月。又被告犯罪時間在96年4月24日以前，復無不得
    減刑之例外情形，合於中華民國96年罪犯減刑條例第2條第
    1項第3款之規定，爰依上開條例減其宣告刑二分之一為有期
    徒刑四月又十五日，並諭知如易科罰金以新台幣1000元折算
    一日之標準。本院經核原判決認事用法均無違誤，量刑亦稱
    妥適。
五、檢察官上訴及移送併辦意旨雖略以:被害人因本件事故受傷
    後，延至96年12月7日死亡，故認被告所犯法條應變更為刑
    法第276條第2項業務過失致死罪云云；另被告上訴意旨略以
    : 被害人受傷後醫囑僅需門診治療，被告犯後自首且有誠意
    負責，但被害人家屬要求賠償金偏高，被告經濟拮据，原判
    過重，請從輕改判云云。惟查:
(一)按傷害致死罪之成立，以死亡與傷害具有因果關係者為限。
    若被害人所受傷害，原不足引起死亡之結果，係因加害者以
    外之他人行為（包括被害人或第三人）而致死亡，則與加害
    者之行為，並無相當因果關係，自難令負傷害致死之罪責(
    最高法院29年非字第52號判例參照)。經查:本件被害人業於
    96年12月7日下午2時17分許，因呼吸衰竭、敗血性休克死亡
    ，有財團法人天主教聖馬爾定醫院(下稱聖馬爾定醫院) 開
    具之死亡證明書影本一紙在卷可稽(見本院卷第32頁)。另據
    該死亡證明書有關死亡原因之記載:「1、直接引起死亡之疾
    病或傷害:甲、呼吸衰竭、敗血性休克。先行原因乙(甲之原
    因):肺炎、敗血症。丙(乙之原因)腦震盪、胸椎第12節及腰
    椎第1節壓迫性骨折」等語，似認被害人係因腦震盪、胸椎
    第12節及腰椎第1節壓迫性骨折，導致肺炎、敗血症。復因
    肺炎、敗血症導致呼吸衰竭、敗血性休克而死亡。又該院97
    年5月5日(97)惠醫字第0473號函文雖記載:「依據醫理而論
    ，無法百分之百排除腦震盪之因素，致影響周員(即被害人)
    身體病症或造成日常生活有其他如意外跌倒之間接原因」等
    語(見本院卷第61頁)。然查:
 1、被害人於96年4月19日因本件車禍事故受傷送聖馬爾定醫院
    急診，並住院治療至同年4月25日出院。當時該院僅診斷為
    「頭部外傷、腦震盪、顏面撕裂傷二公分及左大腿燒燙傷」
    。且被害人於該院住院治療期間，有接受X光放射線檢查，
    結果其肺部並無損傷、腦部亦無明顯出血現象(x-ray findi
    ng: cxr；NO active lung lesion；Brain CT；No obvious
    intracranial hemorrhage)，有該院96年4月25日出具之診
    斷證明書及97年5月5日(97)惠醫字第0473號函及被害人於該
    院之病歷資料在卷可稽(見警卷第16頁、本院卷第61頁、91
    頁反面)。除此之外，並無任何有關胸、腰椎受傷或骨折之
    相關病歷記載。
 2、另被害人又於96年7月18日至聖馬爾定醫院門診治療，並經
    診斷除上開傷害外，並有下背挫傷、胸椎第12節及腰椎第1
    節壓迫性骨折，固有該院96年10月19日出具之診斷證明書影
    本一份在卷可稽(見併案警卷第10頁)。惟據被害人於該院之
    病歷所附「急診護理評估表」就有關被害人於當日就診情形
    之記載:「主訴:病患(P..)訴走路跌倒致...頭痛(Headache)
    入急診(ER)」等語(見本院卷第96頁)，可知被害人於是日經
    診斷新增之「下背挫傷、胸椎第12節及腰椎第1節壓迫性骨
    折」等傷，係其於車禍約三個月後，另因走路跌倒所致而前
    往急診。此外，亦無任何事證顯示，被害人此次跌倒與其
    本件車禍受傷有關。自難認其所事後因跌倒所受之「下背挫
    傷、胸椎第12節及腰椎第1節壓迫性骨折」等傷，與被告上
    開過失傷害行為，有何因果關係。
 3、嗣被害人雖於96年12月5日因嘔吐、無力及意識障礙再度入
    聖馬爾定醫院住院治療，並經診斷為肺炎等住進加護病房，
    嗣於12月7日病危自動出院，於自宅死亡等情，有上開病歷
    、死亡證明書等資料可參。惟查，被害人死亡時年齡較長
    (77歲)且有高血壓、糖尿病、慢性阻塞性肺病等慢性病史，
    又於(96年)7月18日診斷胸椎、腰椎壓迫性骨折，而影響日
    常生活，行動力變差，躺臥時間較長，容易形成呼吸肌肉功
    能退化，咳嗽排痰功能降低，如此肺炎發生率較常人為高，
    故該院於其死亡證明書方列入胸椎及腰椎壓迫性骨折為原因
    之一等情，亦有聖馬爾定醫院97年5月5日(97)惠醫字第0473
    號函及被害人於該院之病歷資料在卷可考(見本院卷第61、
    80頁)。由此益見，被害人之肺炎死因，應與其年齡、上開
    慢性病史及於96年7月8日自行跌倒所致胸椎及腰椎壓迫性骨
    折等因素較有可能相關，而與本件車禍所受傷害無關。
 4、況經本院二度囑託行政院衛生署鑑定結果認為:「病人於96
    年4月19日至聖馬爾定醫院急診就診，當時意識清醒，所作
    電腦斷層頭部掃描未見異常，受傷當時也未有意識喪失，雖
    診斷為腦震盪，應屬輕微頭部外傷，爾後複診亦未提有意識
    障礙問題。醫學上腦震盪之診斷，符合外傷性暫時腦功能失
    調或喪失，而未有恆久之腦損傷。病人應屬輕微頭部外傷，
    嚴重度尚不符合腦震盪之診斷，因此該頭部外傷與病人之肺
    炎敗血症休克死亡無關」、「依96年5月8日、5月15日、5
    月22日及6月5日天主教聖馬爾定醫院門診病歷記載，未見病
    人主訴或家屬告知腦震盪之後遺症狀，包括意識障礙、智能
    減退、記憶喪失等等。可見病人僅屬輕微頭部外傷，並非腦
    震盪，係因肺炎敗血症休克死亡，而與頭部外傷無關」等語
    ，有行政院衛生署97年12月4日衛署醫字第0970214713號、
    98年9月9日衛署醫字第0980262433號函附衛生署醫事審議委
    員會鑑定書二份在卷可考(見本院卷第132-134頁、第165-16
    8頁)。由此，足證被害人因本件事故所受之傷害，並不足以
    引起其死亡之結果。揆諸上開判例說明，即不能謂被告之死
    亡與被告業務過失傷害之行為有相當因果關係，自難令被告
    負傷害致死之罪責。
 5、從而，檢察官上訴以被告因業務過失造成被害人死亡，應構
    成刑法第276條第2項業務過失致死罪，而指摘原審認被告係
    犯同法第284條第2項之業務過失傷害罪有所違誤，即無理由
    ，其上訴應予駁回。
(二)另按量刑的輕重，屬事實審法院得依職權自由裁量之事項，
    苟已斟酌刑法第57條各款所列情狀而未逾越法定刑度，不得
    遽指為違法，且在同一犯罪事實與情節，如別無其他加重或
    減輕之原因，下級審量定之刑，亦無過重或失輕之不當情形
    ，則上級審法院對下級審法院之職權行使，原則上應予尊重
    。查本件原判決已詳細記載被告應加重及減刑之依據，並敘
    明審酌科刑之一切情狀之理由，經核並未逾越法定刑度，又
    無何濫用自由裁量等違法或不當之情形，量刑亦屬妥適，已
    如前述。被告上訴意旨指摘原審判決量刑過重，亦無理由，
    其上訴應併予駁回。
據上論結，應依刑事訴訟法第368條，判決如主文。
本案經檢察官曾銘芳到庭執行職務。
中    華    民    國    98    年    10    月    13    日
                  刑事第六庭    審判長法  官  董武全
                                      法  官  林英志
                                      法  官  賴純慧
以上正本證明與原本無異。
檢察官如不服本判決應於收受本判決後十日內向本院提出上訴書
，其未敘述上訴理由者並得於提起上訴後十日內向本院補提理由
書。
被告不得上訴。
                                      書記官  馬愛君
中    華    民    國    98    年    10    月    13    日
附錄論罪科刑法條：
中華民國刑法第284條第2項
從事業務之人，因業務上之過失傷害人者，處 1 年以下有期徒刑
、拘役或1 千元以下罰金，致重傷者，處 3 年以下有期徒刑、
拘役或2千元以下罰金。


司法院資訊處製作；財團法人民間司法改革基金會備份。
